最高法院民事判決　　　　　　　　　　　　　　　八十七年度台上字第一五六五號
　　上 訴 人　廖德川
　　被上訴人　陳松茂
　　　　　　　陳剛毅
右當事人間請求塗銷土地所有權移轉登記事件，上訴人對於中華民國八十五年九月二
十三日臺灣高等法院臺中分院第二審判決（八十四年度重上字第三二號），提起上訴
，本院判決如左：
    主  文
原判決廢棄，發回臺灣高等法院臺中分院。
    理  由
本件上訴人主張：伊於民國六十八年三月二十日提供所有台中縣潭子鄉○○○段一一
－三地號土地（下稱系爭土地）設定新台幣（下同）一千五百萬元抵押權作為向被上
訴人陳剛毅借款九百七十萬元之擔保。詎被上訴人竟利用伊委其辦理抵押權設定之機
會，持伊交付之權狀、印鑑證明書及印章，偽造兩造間六十八年八月二十七日買賣所
有權移轉契約書，將系爭土地所有權移轉登記於被上訴人應有部分各二分之一。伊獲
悉後，乃於六十八年十月二十四日與被上訴人陳剛毅訂立不動產買賣契約書（下稱系
爭契約書），約定除該不動產買賣契約書附件所示編號Ｂ１、Ｂ３、Ｂ５、Ｂ１０、Ａ
１、Ａ６、Ａ７、Ａ等八間房屋連同基地保留為被上訴人陳剛毅所有，以清償伊所
欠借款本息外，其餘土地應返還與伊。雖系爭契約書僅被上訴人陳剛毅一人與伊為之
，但被上訴人陳松茂為陳剛毅之職員，系爭土地移轉登記於陳松茂名下之應有部分二
分之一，僅係借名登記，實為陳剛毅所有，故系爭契約書之效力應及於陳松茂。茲系
爭土地已分割為一一－三、一一－三七七地號及如第一審判決附表所示之土地，惟被
上訴人迄未依約將應返還與伊之土地返還等情。爰依侵權行為、不當得利之法律關係
及系爭契約書之約定，求為命被上訴人將上開一一－三、一一－三七七地號如第一審
判決附圖（下稱附圖）所示Ｄ、Ｆ、Ｋ、Ｌ部分土地分割後，將各該部分土地連同原
判決附表所示之土地交付並辦理所有權移轉登記與伊之判決。
被上訴人則以：上訴人確於六十八年八月二十七日與伊簽立買賣所有權移轉契約書，
該契約書並非偽造。至於系爭契約書，僅係陳剛毅一人與上訴人為之，與陳松茂無關
。又系爭契約書訂立後，因建築圖說並無編號Ｂ５、Ｂ１０之房屋，且編號Ａ７房屋遭
查封拍賣，上訴人已給付不能，經陳剛毅定期催告，迄未履行，已通知解約等語，資
為抗辯。
原審維持第一審所為上訴人敗訴之判決，駁回其上訴，係以：系爭土地原為上訴人所
有，於六十八年三月二十日提供予被上訴人陳剛毅設定一千五百萬元抵押權，抵押權
人登記為訴外人黃秀雲。嗣於六十八年九月六日以同年八月二十七日買賣為原因，移
轉所有權登記予被上訴人應有部分各二分之一。又該土地已因分割增為一一－三、一
一－三三○、及一一－三六五至一一－三七九等地號等情，有土地登記簿謄本、及證
人趙聰仁之證詞暨其提出之土地登記聲請書、土地買賣所有權移轉契約書可稽。上訴
人雖主張兩造於六十八年八月二十七日所立之買賣所有權移轉契約書，係被上訴人利
用辦理上開抵押權設定之機會，予以偽造云云，惟為被上訴人所否認，上訴人亦未能
舉證以實其說，自無可取。證人即代書趙聰仁證稱：該買賣所有權移轉契約書所載之
買賣，係在作為上訴人所欠被上訴人陳剛毅債權之擔保，並非實際買賣云云，可見兩
造所立上開買賣所有權移轉契約書，雖名為買賣，實際上係移轉所有權作為債權之擔
保，即上訴人所稱之信託的擔保讓與，並非無法律上原因。至系爭契約書第十三條，
固約定系爭土地中除該買賣標的即該契約附件編號Ｂ１、Ｂ３、Ｂ５、Ｂ１０、Ａ１、
Ａ６、Ａ７、Ａ等八間房屋基地以外之土地應返還上訴人。惟其真意係上訴人與被
上訴人陳剛毅雙方協議，以系爭土地上之上開八間房屋及基地作價抵償上訴人所欠之
一千一百萬元（原欠九百七十萬元本金，加上利息而得），而被上訴人應將已登記於
其名下之系爭土地除上開八間房屋基地外之其餘土地（下稱其餘土地）返還上訴人。
準此，被上訴人返還其餘土地，與上訴人給付該八間房地抵償債務，即有對待給付關
係。而上開編號Ａ７房屋，因上訴人負債而經法院查封拍賣，為兩造所不爭，該八間
房地之給付雖屬可分，但其一部分之不履行，其餘土地部分究應如何減少對待給付，
非經雙方協議，無法酌定，故其餘土地部分之返還，就原契約性質上屬不可分。被上
訴人陳剛毅抗辯上開編號Ａ７之房屋，因可歸責上訴人之事由已給付不能，其得解除
系爭契約云云，應為可取。系爭契約既經解除，雙方應負回復原狀義務，則原先以該
契約所約定八間房地清償抵押債務一節，即因回復原狀而不能認為已清償，故上訴人
主張依該契約書之約定，及抵押債務已於六十八年十月二十四日協商解決，被上訴人
應將供擔保之系爭土地返還，並非正當。又系爭土地自始即由上訴人占有建築房屋中
，從未交付被上訴人，上訴人自不得請求被上訴人交付土地。綜上所述，上訴人依侵
權行為、不當得利之法律關係及系爭契約書之約定，訴請被上訴人將一一－三、一一
－三七七地號如附圖所示Ｄ、Ｆ、Ｋ、Ｌ部分土地分割後，將各該部分土地連同原判
決附表所示之土地交付並辦理所有權移轉登記與其所有，為無理由，不應准許等詞，
為其判斷之基礎。
按所謂對待給付，係指雙務契約之當事人所應為立於對價關係之相互給付而言。查上
訴人將系爭土地移轉登記與被上訴人所有，係作為其對被上訴人陳剛毅所負借款債務
之擔保，而其與被上訴人陳剛毅簽立系爭契約書之真意，係以系爭土地上之八間房屋
及其基地作價抵償其對被上訴人陳剛毅所負本息共一千一百萬元之債務，並由被上訴
人將其餘土地返還，為原審認定之事實。果爾，其餘土地既原為債權之擔保，則系爭
契約書約定被上訴人應返還其餘土地與上訴人，僅係履行返還擔保物之義務，其與上
訴人所負給付上開八間房地抵償債務間，似無對待給付之關係。原審認被上訴人返還
其餘土地，與上訴人給付上開八間房地抵償債務間，有對待給付關係，進而以該八間
房屋中編號Ａ７之房屋業經查封，其餘土地部分究應如何減少對待給付，非經雙方協
議無法酌定，即認被上訴人陳剛毅得解除系爭契約，非無可議。次查原審認系爭土地
自始即由上訴人占有建築房屋，從未交付被上訴人，並未說明其憑以認定之依據，遽
認上訴人不得請求被上訴人交付其餘土地，亦有疏略。上訴論旨，指摘原判決不當，
求予廢棄，非無理由。
據上論結，本件上訴為有理由，依民事訴訟法第四百七十七條第一項、第四百七十八
條第一項，判決如主文。
中      華      民      國    八十七    年      七      月      九      日
                              最高法院民事第四庭
                                  審判長法官  林  奇  福
                                        法官  許  朝  雄
                                        法官  陳  國  禎
                                        法官  李  彥  文
                                        法官  陳  重  瑜
      右正本證明與原本無異
                                              書  記  官
中      華      民      國    八十七    年      七      月    二十二    日
